【裁判字號】    90,交聲,587
【裁判日期】    901031
【裁判案由】    違反道路交通管理處罰條例聲明異議
【裁判全文】
臺灣臺北地方法院交通事件裁定                      九十年度交聲字第五八七號
    異議人即
    受處分人  甲○○
右列受處分人因違反道路交通管理處罰條例案件，對於臺北市交通事件裁決所中華民
國九十年四月十八日所為之處分（原處分案號：北市裁三字第駕裁２２－ＡＡ000
0000號）、同年六月七日所為之處分（原處分案號：北市裁三字第裁00－00
0000000、000000000號），聲明異議，本院裁定如左：
    主      文
原處分北市裁三字第駕裁２２－ＡＡ0000000號、北市裁三字第裁00－00
0000000、000000000號，均撤銷。
甲○○機車駕駛人，行經有燈光號誌管制之交岔路口闖紅燈（即北市裁三字第裁00
－000000000號），處罰鍰銀元陸佰元即新臺幣壹仟捌佰元，並予記違規點
數點。
甲○○機車駕駛人，機器腳踏車，不在規定車道行駛（即北市裁三字第駕裁２２－Ａ
Ａ0000000號），處罰鍰新臺幣陸佰元，並予記違規點數壹點。
甲○○機車駕駛人，機器腳踏車，不在規定車道行駛（即北市裁三字第裁00－00
0000000號），處罰鍰新臺幣陸佰元，並予記違規點數壹點。
其餘異議駁回。
    理      由
壹、撤銷改判部分：
一、按汽車（依道路交通管理處條例第三條第八款規定本條例之車輛包括機器腳踏車
    ）駕駛人，機器腳踏車不在規定車道行駛者，處新臺幣（下同）六百元以上一千
    八百元以下罰鍰，又如行經有燈光號誌管制之交岔路口闖紅燈者，處一千八百元
    以上五千四百元以下罰鍰，道路交通管理處罰條例（九十年一月十七日總統修正
    公佈之道路交通管理處罰條例部分條文，其施行日期依同條例第九十三條規定須
    由行政院以命令定之，而行政院係於九十年四月三日以臺九十交字第０一九三一
    七號令發布修正後之該條例自九十年六月一日起施行，故以下所述及之本條例，
    如無特別註明，乃係修正生效後之新法，而於敘述上如係九十年一月十七日修正
    ，同年六月一日生效施行前之該條例，則會在該條例下加註「舊法」以資辨明，
    先予敘明）第四十五條第十三款、第五十三條定有明文，而汽（機）車駕駛人駕
    駛汽（機）車違反道路交通管理處罰條例第四十五條第十三款、第五十三條規定
    者，除應依該條所規定之罰鍰處罰外，並予記違規點數三點，道路交通管理處罰
    條例第六十三條第一項第一款、第三款各有規定，逕行舉發違反道路交通管理事
    件，經汽（機）車所有人依通知單之應到案日期前到案，並告知違規駕駛人姓名
    、身分證統一編號及住址者，處罰機關應即另行通知違規駕駛人到案依法處理；
    逾應到案日期，處罰機關應依道路交通管理處罰條例第八十五條第三項規定處罰
    該汽（機）車所有人，違反道路交通管理事件統一裁罰標準及處理細則第二十四
    條亦定有明文，易言之，如汽（機）車駕駛人在道路上駕駛汽車闖紅燈，為警當
    場攔停者，處罰機關固應對該部汽（機）車之駕駛人為處罰，惟若舉發機關並非
    當場對該部汽（機）車攔停，而係依違反道路交通管理事件統一裁罰標準及處理
    細則第二十三條第一項第五款規定以科學儀器取得違規證據資料（如照相機）逕
    行舉發者，此際舉發機關只能依上開處理細則第二十三條第二項規定對汽（機）
    車所有人為掣單舉發，而如經舉發之汽（機）車所有人在舉發通知單上所載之應
    到案日期前到案，並告知處罰機關該名闖紅燈行駛之汽（機）車違規駕駛人姓名
    、身分證統一編號及住址者，處罰機關應即依前開細則第二十四條規定處罰該名
    違規駕駛人，而如汽（機）車所有人未於應到案日期前到案或雖於應到案日期前
    到案，而未告知處罰機關實際之違規駕駛人者，處罰機關仍應依道路交通管理處
    罰條例第八十五條第三項「本條例關於車輛駕駛人之處罰，如應歸責於車輛所有
    人者，處罰車輛所有人。」規定，對車輛所有人加以處罰。再違反道路交通管理
    處罰條例之行為人，未依規定自動繳納罰鍰或未依規定到案聽候裁決，處罰機關
    固得依違反道路交通管理事件統一裁罰標準及處理細則第四十四條第一項之規定
    依該處理細則附件之統一裁罰標準表，對行為人逕行裁決（如行為人係違反道路
    交通管理處罰條例之舊法第五十三條規定，其逕行裁決之處理方式為對行為人處
    以法文中之最高額罰鍰三千六百元，新法則係處以五千四百元，並予記違規點數
    三點），惟該條項規定乃必以行為人經合法收受舉發違反道路交通管理事件通知
    單（以下稱舉發通知單）後，無正當理由未依該舉發通知單上所載應到案日期為
    罰鍰之繳納或到案聽候裁決時，方有適用，如已經原處分機關依據違反道路交通
    管理事件統一裁罰標準及處理細則第五條規定，處理違反道路交通管理事件相關
    文書送達程序，而準用刑事訴訟送達之規定，及刑事訴訟法第五十九條第二款、
    第六條規定，掛號郵寄而不能達到者，得為公示送達。
二、本件受處分人即異議人甲○○駕駛車號ＡＩＩ—６２８號重型機車，而（一）於
    八十八年九月二日十七時九分許；（二）及八十九年三月二十七日七時五十六分
    許，均在臺北市○○○路段、基隆路口，行駛禁行車道；（三）於八十八年八月
    二十四日十一時八分許，在臺北市○○路與光復南路口行經有燈光號誌管制之交
    岔路口闖紅燈，均經警員以照相機拍照之方式採證，嗣由臺北市政府警察局交通
    大隊（以下稱臺北市交警大）員警以受處分人所有前開車號機車有違反前揭道路
    交通管理處罰條例（舊法）第五十三條規定之行為掣單舉發，而因臺北市交警大
    將舉發通知單送達於受處分人未果，乃改採以公示送達之方式完成送達舉發通知
    單之程序，而受處分人又未依限到案，原處分機關乃依道路交通管理處罰條例第
    四十五條第十三款、第五十三條、第六十三條第一項第一款、第三款規定（均舊
    法）、第八十五條第三項及違反道路交通管理事件統一裁罰標準及處理細則第四
    十四條第一項（舊法）之規定，共裁處異議人罰鍰七千二百元併予記違規點數五
    點。
三、受處分人聲明異議意旨中固不否認其所有前開車號機車有在前述時地闖紅燈行駛
    之行為，核與卷附之採證相片所顯示之情節相符，惟另辯稱：伊已遷籍，無法收
    受送達等語，經查：（一）受處分人之戶籍地自八十八年三月八日起即遷往臺北
    市○○○路○段一００號六樓之十一新址，業經原舉發機關查處明確；（二）次
    查本件舉發通知單係因向受處分人所有前開車號機車之車籍地即受處分人舊址臺
    北市○○○段○段一０五之一號五樓投遞未果，方由臺北市政府警察局交通警察
    大隊以公示送達之方式完成送達程序，此有舉發通知單、原處分機關九十年五月
    三十日函及臺北市政府警察局之公示送達公告附卷可憑，而本件舉發通知單之投
    遞未果，究竟是受處分人未住於該地，查無其人，或招領逾期，因本件舉發通知
    單之郵件投遞情形已逾查詢期限，並未查明，舉發單位向受處分人舊址投遞未果
    ，似未再予查明受處分人之新址，本件舉發單位送達舉發通知單依舊送往受處分
    人舊址，已難認其送達為合法，是本件舉發單位未向受處分人之戶籍地再行送達
    ，即以舊戶籍地投遞未果，而逕為公示送達本件舉發通知單，其公示送達程序亦
    難認為合法，從而於本件不能證明受處分人有收受舉發通知單之合法送達，核諸
    前揭說明，自難認受處分人係故意不在應到案日期前到案。
四、綜上所述，受處分人所有前開車號機車確有在前揭時地闖紅燈行駛之違規行為，
    從而原處分機關依前揭道路交通管理處罰條例（舊法）第四十五條第十三款、第
    五十三條、第六十三條第一項第三款、第八十五條第三項及違反道路交通管理事
    件統一裁罰標準及處理細則第四十四條第一項（舊法）規定，共裁處異議人罰鍰
    七千二百元併予記違規點數五點，固非無見，惟如前所述；（一）受處分人並非
    故意不依限到案，原處分機關認受處分人係故意不依限到案，而依道路交通管理
    事件統一裁罰標準及處理細則第四十四條第一項（舊法）之規定對受處分人逕行
    裁決，自難認為允當，應認受處分人此部分之異議為有理由；（二）九十年一月
    十七日總統修正公之道路交通管理處罰條例第四十五條、第五十三條規定，均於
    同年六月一日生效施行，新法第四十五條第十三款僅就罰鍰金額銀元修正為新臺
    幣，新法第五十三條之規定除就罰鍰之金額由銀元六百元以上一千二百元以下換
    算為新臺幣之金額，並冠以新臺幣字樣而作修正外，並由原先最高得處罰三千六
    百元之罰鍰修正為最高得處五千四百元之罰鍰，此修正前後之法律顯有不同，應
    認係屬法律之變更（本院卷附司法院第二廳八十一年十一月五日（八一）廳刑一
    字第一六二九０號函覆臺灣高等法院之法律座談會研究意見參照），原處分機關
    亦未及比較新舊法之適用而為處分，亦有未洽，自應由本院將原處分撤銷，現行
    之道路交通管理處罰條例第四十五條並未加重處罰，應適用新法，而同條例第五
    十三條，其修正後之新法，如前所述與修正前之舊法比較結果，舊法顯有利於受
    處分人（因新法最高可處之罰鍰數額較舊法為高），依學者所認，行政罰在法律
    之適用上應有刑法第二條第一項「行為後法律有變更者，適用裁判時之法律。但
    裁判前之法律有利於行為人者，適用最有利於行為人之法律。」及稅捐稽徵法第
    四十八條之三「納稅義務人違反本法或稅法之規定，適用裁處時之法律。但裁處
    前之法律有利於納稅義務人者，適用最有利於納稅義務人之法律。」規定所揭示
    之「從新從輕」原則之類推適用（陳清秀著「依法行政與法律的適用」一文，收
    錄於翁岳生編「行政法」一書，第一七六頁至第一七九頁，八十七年三月版），
    本院自應適用修正生效前之舊法為本件之裁判，仍以受處分人所有前開車號機車
    有違反道路交通管理處罰條例（舊法）第五十三條規定之行為，且受處分人並非
    故意不依限到案，從輕就受處分人所為，行經有燈光號誌管制之交岔路口闖紅燈
    （即北市裁三字第裁00－000000000號），處罰鍰六百元即新臺幣一
    千八百元，並予記違規點數三點，至於其所為機車駕駛人，機器腳踏車，不在規
    定車道行駛（即北市裁三字第駕裁２２－ＡＡ0000000號、北市裁三字第
    裁00－000000000號），各處罰鍰新臺幣六百元，並予記違規點數一
    點，以資適法。
貳、駁回部分：
    聲明異議意旨除請求從輕裁罰等語，雖如前述，惟另請求分期清償等語，經查並
    無所據，尚難准許，受處分人此部分之異議為無理由，自應將其此部分之異議駁
    回，均此敘明。
據上論斷，應依道路交通案件處理辦法第十九條、第二十條前段，裁定如主文。
中      華      民      國    九十      年      十      月    三十一    日
                                      臺灣臺北地方法院交通法庭
                                          法  官  黃程暉
右正本證明與原本無異。
如不服本裁定，應於裁定送達後五日內向本院提出抗告狀。
                                          書記官  張華瓊
中      華      民      國    九十      年      十一月      九      日


司法院資訊處製作；財團法人民間司法改革基金會備份。
